臺灣嘉義地方法院民事判決　　　　　　　95年度重訴字第59號
原　　　告　甲○○
訴訟代理人　盧奇南律師
被　　　告　乙○○
訴訟代理人　嚴庚辰律師
　　　　　　陳國瑞律師
被　　　告　丙○○
　　　　　　丁○○
上列當事人間請求返還不當得利事件，本院於民國96年4月16日
言詞辯論終結，判決如下：
    主  文
原告之訴及假執行之聲請均駁回。
訴訟費用由原告負擔。
    事實及理由
一、本件被告丙○○、丁○○經合法通知後，未於言詞辯論期日
    到場，核皆無民事訴訟法第386條所列各款情形，應依原告
    之聲請，准由其一造辯論而為判決。
二、原告起訴主張：
（一）查原告所有坐落嘉義市○○段179-1號土地係自同段179號
      分割而來，於民國38年間出租與被告之先父蕭清海耕作，
      蕭清海於68年4月22日死亡後，被告並未依耕地三七五減
      租條例第6條第1項之規定申請辦理耕地租約變更登記，且
      積欠地租達2年以上，原告經於86年4月11日以嘉義郵局第
      7213、7214號存證信函通知被告終止契約，此有該存證信
      函可稽。從而被告就上開耕地既無租約關係存在，嘉義市
      政府不察，率依耕地三七五減租條條例第17條第2項第3款
      之規定，核發土地價額補償金新台幣（下同）696萬3,754
      元予被告，顯屬不當，被告依法不得領取，懇請准由原告
      領取。
（二）次查原告之前項請求，如未蒙准許，惟嘉義市政府於92年
      11月14日徵收系爭土地時，雖得依耕地三七五減租條例第
      17條第2項第3款之規定，耕地終止租約應補償承租人之土
      地價額為終止租約當期之公告現值減除土地增值稅後餘額
      三分之一。系爭土地因係農地，不須繳納增值稅，從而本
      件耕地租約終止，被告應獲得之土地價額補償金僅為480
      萬4,669元，但嘉義市政府竟核發被告土地補償金696萬3,
      754元，致使被告超領215萬9,085元，其超領部分應屬不
      當得利。
（三）先位聲明：被告就嘉義市政府於92年11月14日徵收原告所
      有坐落嘉義市○○段179-1號土地所為核發被告之土地價
      額補償金696萬3,754元不得領取，准由原告領取。預備聲
      明：1.被告應連帶給付原告215萬9,085元正，並自起訴狀
      繕本送達之翌日起至清償止，按年息百分之5計算之利息
      。2.願供擔保請准宣告假執行。
三、被告乙○○答辯主張：
（一）查兩造間關於租佃爭議訴訟，業經最高法院確定判決兩造
      間耕地三七五租約關係存在，故原告主張耕地租約已終止
      並非事實，原告於先位之訴所主張部份即無理由。次查系
      爭土地徵收補償費之核算係由嘉義市政府依法計算，而補
      償費目前被告亦尚未領取，被告又何來不當得利可言。
（二）先位答辯聲明：原告之訴駁回。備位答辯聲明1.原告之訴
      及假執行聲請均駁回。2.願供擔保請准免予假執行。
四、被告丙○○、丁○○於本院最後言詞辯論期日未到場，據其
    先前於本院審理之陳述均否認原告之主張。
五、系爭坐落嘉義市○○段179-1號土地（下稱系爭土地）係於
    92年8月8日自同段179號分割而來（見本院卷第76頁），原
    告主張就系爭土地兩造並無租約關係存在，被告不得領取嘉
    義市政府核發系爭土地之補償金696萬3,754元，應由原告領
    取，另備位主張兩造於系爭土地縱存在租賃關係，被告超領
    215萬9,085元，其超領部分應屬不當得利，原告上開主張均
    為被告所否認，被告乙○○並主張就系爭土地業經最高法院
    判決兩造存在租賃關係確定，另否認被告有原告所指不當得
    利情事。故本件首要審酌者，厥為兩造間就系爭土地於嘉義
    市政府徵收時有無租賃關係存在以及被告有無不當得利之情
    事？茲詳析如后：
（一）原告與被告間就系爭土地於嘉義市政府徵收時存在租賃關
      係：
      被告主張兩造就系爭土地業經最高法院判決存在租賃關係
      確定，並提出最高法院94年度台上字第1450民事裁判為證
      。又按當事人對於他造主張之事實，於言詞辯論時不爭執
      者，視同自認，民事訴訟法第280條第1項前段定有明文。
      原告訴訟代理人於本院95年9月18日言詞辯論時對兩造就
      系爭土地於嘉義市政府徵收時存在租賃關係並不爭執（見
      本院卷第26頁），故兩造間就系爭土地於嘉義市政府徵收
      時存在租賃關係應可認定，原告主張被告不得領取嘉義市
      政府核發之土地補償金696萬3,754元，應由原告領取，洵
      屬無據，並不足採。
（二）被告就本件並無不當得利之情事：
      復按無法律上之原因而受利益，致他人受損害者，應返還
      其利益。雖有法律上之原因，而其後已不存在者，亦同，
      民法第179條定有明文。亦即必須受領利益之人無法律上
      之原因而受利益，或嗣後原因不存在，始能構成不當得利
      。再按依法徵收或照價收買之土地為出租耕地時，除由政
      府補償承租人為改良土地所支付之費用，及尚未收穫之農
      作改良物外，並應由土地所有權人，以所得之補償地價，
      扣除土地增值稅後餘額之3分之1，補償耕地承租人，平均
      地權條例第11條第1項定有明文；又平均地權條例第11條
      之立法意旨乃為貫徹扶植自耕農與保障農民生活，以謀國
      計民生之均足。經查嘉義市政府96年3月26日府地用字第0
      960015851號函文說明第二點記載：「本府辦理污水處理
      廠工程用地徵收本市○○段179-1地號土地，該筆土地面
      積為6487.97平方公尺，徵收價款計算係依據土地徵收條
      例第三十條規定辦理，亦即以徵收當期公告土地現值加四
      成補償，計算結果，地主甲○○實領金額為1,392萬7,509
      元，該款項甲○○於92年12月2日領取完畢。另承租人蕭
      清遠實領金額為696萬3,754元（附件一），該筆款項因貴
      院95年5月4日嘉院龍民執全新字第624號執行命令假扣押
      在案，現仍存於保管專戶未能提領，保管字號：93年度保
      管地用字第71號（附件二）。」（見本院卷第65頁）。被
      告係蕭清海之繼承人且為系爭土地之承租人，依平均地權
      條例第11條第1項規定，被告受領補償金696萬3,754元，
      並非無法律上原因，自難認被告受領補償金696萬3,754元
      為不當得利，是原告主張被告超領215萬9,085元，其超領
      部分應屬不當得利，顯無理由。
六、從而，原告據以提起本件訴訟，先位聲明主張被告就嘉義市
    政府於92年11月14日徵收原告系爭土地所核發被告之土地價
    額補償金696萬3,754元不得領取，准由原告領取；及預備聲
    明請求被告應連帶給付原告215萬9,085元，並自95 年7月26
    日起至清償止，按年息百分之5計算之利息，均無理由，應
    予駁回。原告之訴既經駁回，其假執行之聲請即失所依附，
    應併予駁回。
七、因本案事證已臻明確，兩造其餘主張陳述及所提之證據，均
    無礙勝負之判斷，爰不一一論列，附此敘明。
八、據上論結，原告之訴為無理由，依民事訴訟法第385條第1項
    前段、第78條，判決如主文。
中　　華　　民　　國　　96　　年　　4 　　月　　30　　日
                  民事第一庭        法　官　吳芝瑛
以上正本係照原本作成
如不服本判決，應於送達後20日內，向本院提出上訴狀並表明上
訴理由，如於本判決宣示後送達前提起上訴者，應於判決送達後
10日內補提上訴理由書（須附繕本）。
中　　華　　民　　國　　96　　年　　4 　　月　　30　　日
                                    書記官  馮澤文
